【裁判字號】    94,訴,4105
【裁判日期】    950620
【裁判案由】    侵權行為損害賠償
【裁判全文】
臺灣臺北地方法院民事判決              94年度訴字第4105號
    原      告  國泰世紀產物保險股份有限公司
    法定代理人  乙○○
    訴訟代理人  楊國華律師
    被      告  丙○○
    訴訟代理人  廖于清律師
                林耀泉律師
    上   1  人  許碩芳律師
    複 代 理人
    被      告  己○○    原住台北市○○路○段467巷13弄6號
                戊○○○
                庚○○
                          7弄.
上列當事人間侵權行為損害賠償事件，本院於中華民國95年6月6
日言詞辯論終結，判決如下：
    主  文
被告己○○應給付原告新台幣壹佰貳拾伍萬元及自民國九十四年
九月十七日起至清償日止，按年息百分之五計算之利息。
被告庚○○應給付原告新台幣貳佰萬元及自民國九十四年九月十
七日起至清償日止，按年息百分之五計算之利息。
原告其餘之訴駁回。
訴訟費用由被告己○○負擔五分之二，餘由被告庚○○負擔。
本判決第一、二項於原告分別以新台幣肆拾壹萬元、新台幣陸拾
陸萬元為被告己○○、庚○○供擔保後，得假執行。
原告其餘假執行之聲請駁回。
    事實及理由
甲、程序方面：
一、本件被告己○○未於言詞辯論期日到場，而被告庚○○未於
    最後言詞辯論期日到場，核均無民事訴訟法第386 條各款所
    列情形，爰依原告之聲請，由其一造辯論而為判決。
二、本件原告法定代理人於起訴時為馬萬居，繼於本院審理期間
    變更為乙○○，業據其具狀聲請承受訴訟並提出行政院金融
    局監督管理委員會核准變更登記總經理及換發營業執照函為
    證（見本院卷第188頁），經核無不合，應予准許。
三、按訴狀送達後，原告不得將原訴變更或追加他訴，但擴張或
    減縮應受判決事項之聲明者，不在此限，民事訴訟法第255
    條第1項第3款定有明文。經查，本件原告於民國94年8月8日
    起訴時請求被告丙○○、己○○連帶給付新台幣（下同）12
    5萬元，被告戊○○○、庚○○連帶給付200萬元，以及均自
    起訴狀繕本送達翌日起至清償日止，按年息5%計算利息。嗣
    於95年6月6日將上開二項請求金額之遲延利息起算日，均減
    縮自94 年9月17日起至清償日止，均按年息5%計算等情，揆
    諸前開規定，應予准許，合先敘明。
乙、實體方面：
一、原告起訴主張：(一)被告丙○○前以車號T2-5130 號自用小客
    車向伊投保保單號碼第150490B036448 號之強制汽車保險及
    保單號碼15950X001572號之任意汽車保險，保險期間自90年
    11月17日至91年11月17日。被告丙○○以其於91年10月31日
    晚上8時55分許，駕駛車號T2-5130號自用小客車，在台北縣
    新莊市○○○路之建國海釣場前，不慎撞傷行人即被告己○○，致其受右上肢及左下肢運動機能喪失等傷害，而於91年
    12月16日向伊松山通訊處申請保險理賠，並提出被告己○○
    之亞東紀念醫院之診斷證明書、醫療費用收據、北迴行在職
    證明書、有限責任台北市第一信用合作社古亭分社帳號0000
    000000000 號帳戶存摺封面影本（下稱台北第一信合社），
    伊不疑有他，遂於92年1月29日將125萬元理賠金匯入被告己○○之台北第一信合社帳戶。(二)被告戊○○○前以車號CE-9
    172號自用小客車向伊投保保單號碼150391B009795號之強制
    汽車保險及保單號碼15721Y000769號之任意汽車保險，保險
    期間自91年1月30日至92年1月30日。被告戊○○○以其於91
    年12 月2日下午6時50分許，駕駛車號CE-9172號自用小客車
    ，在台北縣新莊市○○路之輔仁大學後門處，不慎撞及行人
    即被告庚○○，致其受有兩下肢運動機能喪失傷害，而於92
    年1月8日向伊板橋通訊處申請理賠，並提出被告庚○○在亞
    東紀念醫院之診斷證明書、醫療費用收據、在職證明書、被
    告庚○○開設誠泰商業銀行連城路分行帳號000000000000帳
    戶之存摺影本（下稱誠泰銀行，該銀行後合併並更名為臺灣
    新光商業銀行），伊不疑有他，於92年3月24日將200萬元保
    險金匯入被告庚○○在誠泰商業銀行帳戶。(三)嗣伊於92年11
    月1 日向亞東紀念醫院查詢結果，被告己○○與庚○○未曾
    因上開車禍送醫治療以及診斷證明書係偽造等情，始查知被
    告丙○○與己○○，被告戊○○○與庚○○係以假車禍真詐
    財方式，各別向伊詐領保險金125萬元、200萬元。爰依民法
    第184條第1項前段、第185條及第179條規定提出損害賠償等
    情。並聲明：(一)被告丙○○、己○○應連帶給付原告125 萬
    元，自94 年9月17日起至清償日止，按年息5%計算之利息。
    (二)被告戊○○○、庚○○應連帶給付原告200萬元，自94 年
    9 月17日起至清償日止，按年息5%計算之利息。(三)願供擔保
    聲請宣告假執行。
二、被告丙○○則以：伊並不知本件保險事故發生，亦未曾提供
    任何證件或資料，交由原告之理賠辦事員丁○○處理保險理
    賠事宜，至原告提出伊之身分證、駕照及汽車行照影本，亦
    非伊所傳真資料，其上記載之行動電話或傳真，皆非伊所使
    用之號碼，字跡也不符，可見本件係他人冒用伊名義向原告
    詐領保險金，自與伊無關等語，資為抗辯。並聲明：(一)原告
    之訴及假執行之聲請均駁回。(二)如受不利判決，願供擔保請
    准宣告免為假執行。
三、被告己○○未於言詞辯論期日到場，亦未提出書狀作何聲明
    或陳述。
四、被告庚○○雖未於最後言詞辯論期日到場，惟據其先前書狀
    陳述略以：伊並未提供任何文件向原告申請保險理賠，雖曾
    在誠泰銀行連誠路分行開設金融帳戶，但遺失後未再使用該
    帳戶，銀行既未能提供監視錄影畫面，原告豈能指稱謂係伊
    使用該金融帳戶提領理賠金等語，資為抗辯。並聲明：原告
    之訴駁回。
五、被告戊○○○則以：伊雖將車號CE-9172 號自小客車向原告
    投保車輛險，但未曾駕駛該車在本件事故發生之時間及地點
    撞傷被告庚○○，也沒提供任何文件向原告申請保險理賠等
    語，資為抗辯。並聲明：原告之訴駁回。
六、本件兩造不爭執事項：
(一)、被告丙○○以車號T2-5130 號自用小客車向原告投保保單號
    碼第150490B036448 強制汽車保險及保單號碼15950X001572
    任意汽車保險，保險期間自90年11月17日至91年11月17日。
    被告丙○○未曾於91 年10月31日晚上8時55分許，駕駛上開
    自用小客車，在台北縣新莊市○○○路建國海釣場前，撞傷
    被告己○○。
(二)、原告於92年1月29日將保險金125萬元匯入被告己○○開設台
    北第一信合社第0000000000000 號帳戶（扣除10元匯費，匯
    入1,249,990元）。而該帳戶分別於92年1月29日以有摺臨櫃
    提領現金952,000元，92年1月30日以提款機分3次各提領3萬
    元，92年2月6日以提款機分3次各提領3萬元，92 年2月10日
    以提款機分3次各提領20,007元、3萬元、3萬元，92年2月12
    日以提款機分2 次各提領3萬元、1萬元等情，此有電匯檢核
    單及上開帳戶交易明細表在卷可參（分見本院卷第21頁、第
    55 頁）。
(三)、被告戊○○○以車號CE-9172 號自用小客車向原告投保保單
    號碼150391B009795 強制汽車保險及保單號碼15721Y000769
    任意汽車保險，保險期間自91年1月30日至92年1月30日。被
    告戊○○○未曾於91年12月2日下午6時50分許，駕駛上開車
    輛，在台北縣新莊市○○路之輔仁大學後門，撞傷被告庚○○。
(四)、原告於92年3月24日將保險金200萬元（扣除10元匯費，匯入
    1,999,990 元）匯入被告庚○○開設誠泰銀行連城路分行第
    000000000000號帳戶。而該帳戶分別於92 年3月24日以臨櫃
    提領現金985,000元，92年3月25日以臨櫃提領現金支出966,
    090元，92年3月25日以提款機分2次各提領3萬元、2萬元等
    情，此有電匯檢核單及上開帳戶交易明細表在卷可參（分見
    本院卷第35頁、第46頁）。
(五)、本件卷附被告己○○及被告庚○○之亞東紀念醫院診斷證明
    書及醫療費用單據均係偽造文件（分見本院卷第10頁至第15
    頁、第24頁至第28頁），此有亞東紀念醫院92 年12月4日亞
    歷字第0926411424號函在卷可參（見本院卷第36頁）。
七、原告以被告丙○○與己○○，被告戊○○○與庚○○，各別
    向其詐領保險金125萬元、200萬元等情，本於侵權行為及不
    當得利法則，請求上開被告間連帶賠償等情，除被告己○○
    未曾到庭爭執外，其餘被告皆予以否認，並各別上開情詞置
    辯。經查：
(一)、被告丙○○、己○○部分：
  1.原告雖主張被告丙○○於91年12月16日向原告公司松山通訊
    處申請保險理賠，並提供駕駛執照、行車執照及身分證正反
    面等影本資料云云，惟此為被告丙○○所否認，而證人即原
    告前理賠辦事員丁○○於本院審理時證陳：本件係由億和汽
    車修理廠之劉先生向伊表示，因被害人己○○要求較高額金
    額，而肇事者丙○○係其友人，希望伊能向原告多申請些保
    險理賠，本件係由劉先生提供保險理賠申請書、己○○之亞
    東醫院診斷證明書、醫療收據正本及丙○○之行、駕照影本
    以及肇事車輛相片，伊則以該申請書上所載電話與丙○○確
    認本件保險事故及其交由劉先生委辦等情，但未曾與被告丙○○碰面，係由劉先生傳真丙○○的行、駕照係，且本件經
    三重市轄區之理賠員甲○○向福營派出所查訪確認發生該車
    禍，伊也與劉先生至台北市○○路某巷內，實地訪查被害人
    己○○傷勢，並拍攝相片為證，原告公司後來同意賠付125
    萬元，伊將劉先生所提供己○○存摺交由會計部門進行撥款
    等語（見本院卷第225頁至第228頁），可見本件係由修車廠
    劉生先提供被告丙○○及被告己○○相關資料向原告申請理
    賠，而原告之理賠辦事員丁○○僅透過劉先生轉交之保險申
    請書上電話進行聯繫，並未曾與被告丙○○面談，則原告主
    張被告丙○○提供行、駕照及身分證影本詐領保險金云云，
    顯與實情不合，雖上開資料係屬個人專屬證件，惟該證件均
    為影本並非正本，況目前商業活動頻仍，諸如辦理會員入會
    、申請信用卡或租用車輛，因留存個人證件影本，事後造成
    個人資料外洩，遭歹徒利用犯案，時有所聞，尚難徒憑證件
    影本遽以認定係本人行為。是原告既無法舉證證明被告丙○○確曾提供上開證件影本申請保險理賠，亦無法證實被告丙○○授權劉先生與丁○○洽辦保險理賠，則原告主張被告丙○○詐領保險金云云，自無可採。
  2.次查，本件申請保險理賠所附之亞東紀念醫院診斷證明書雖
    載敘：被告己○○受有右臂神經叢上索斷裂、左脛骨平台粉
    碎恆骨折、左股骨粉碎性骨折、左臏骨骨折等傷害（見本院
    卷第10頁至第11頁），惟經原告檢附該診斷證明書向亞東紀
    念醫院查詢，經該院以92年12月4日亞歷字第0926411424 號
    函復：查己○○之基本資料，在本院無就診紀錄，經本院主
    治大夫確認後，表示診斷證明書皆非其本人印章及字跡，故
    為偽造之證明書等語（見本院卷第36頁）。而丁○○親赴被
    告己○○處所拍攝之彩色受傷相片（見本院卷第238 頁），
    經被告己○○之母即被告戊○○○當庭確認係其本人無訛（
    見本院卷第228頁），則被告己○○既未因車禍赴亞東紀念
    醫院就診，竟依偽造診斷證明書所載不實傷勢，假扮成車禍
    之受害人，供原告保險辦事員訪查拍照，並提供台北第一信
    合社帳戶要求原告匯入125萬元保險金，再自92年1月29日起
    至同年2 月12日止，或以存摺提款或提款機提款方式，陸續
    將該筆保險金提領用磬一節，此有原告電匯檢核單、上開帳
    戶交易明細表及取款條在卷可參（分見本院卷第21頁、第55
    頁、第217頁、第218頁），可見被告己○○詐領保險金行為
    ，堪予認定。
  3.綜上，原告主張被告己○○以偽造資料向其詐領125 萬元部
    分，堪信為實，則原告本於侵權行為法則請求被告己○○給
    付125萬元及自94年9月17日起至清償日止，按年息5%計算利
    息，為有理由，應予准許。至原告本於侵權行為或不當得利
    請求丙○○連帶給付125 萬元及遲延利息部分，為無理由，
    應予駁回。
(二)、被告戊○○○、庚○○部分：
  1.被告戊○○○否認曾於92年1月8日提出駕駛執照、行車執照
    等影本，向原告板橋通訊處申請被告庚○○之保險理賠，而
    證人即承辦本件保險理賠之原告理賠辦事員辛○○於本院審
    理時證陳：當時係自稱戊○○○的女兒提供戊○○○之行照
    及駕照，伊請翁小姐填寫理賠申請書，且三重區之理賠員甲○○回報確發生此車禍，伊曾向翁小姐詢問戊○○○下落，
    但她好像以戊○○○在大陸或有事等由回應，因為家人代辦
    保險，是相當常見事情，故伊未再查證，而本件戊○○○的
    資料，都是由翁小姐提供，伊未曾與被告戊○○○接洽等語
    （見本院卷第229頁、第230頁），可見本件戊○○○證件係
    由自稱戊○○○女兒之不知名女子所提供，被告戊○○○並
    未交付上開證件辦理保險理賠，而原告之理賠辦事員辛○○
    亦未曾與被告戊○○○面談，或以電話進行查訪聯繫，則原
    告主張被告戊○○○提供行、駕照詐領保險金云云，顯與實
    情不合。又雖上開資料影本若未妥慎保管，易遭人冒用，前
    已詳敘。是本件尚難徒憑證件影本，遽以認定被告戊○○○
    曾申請本件保險理賠。是原告既無法舉證證明被告戊○○○
    確曾提供上開證件影本申請保險理賠，或授權該不知名女子
    洽辦本保險理賠，則原告主張被告戊○○○詐領保險金云云
    ，為無理由，應予駁回。
  2.次查，證人辛○○另證稱：伊事後訪查受害人庚○○，雙方
    約在板橋四川路的愛買碰面，當時庚○○及她哥哥都在場，
    庚○○當時表示因傷重無法下車，所以伊就拍攝庚○○坐在
    車內的相片，而當時傷者與在法庭之被告庚○○容貌很像等
    語，此有彩色相片在卷可稽（見本院卷242頁、第243頁），
    被告庚○○也肯認該相片女子與其相似之情，惟矢口非其本
    人，並以遺失誠泰銀行存摺、印章云云置辯（見本院卷第22
    9 頁），然詐欺者目的在於財物的取得，故著重取得財物方
    式之可靠性，則匯款帳戶必定係詐財者所能掌控之工具，始
    能遂其欺詐目的。而本件誠泰銀行94年11月14日以誠泰銀連
    字第940123號函謂：庚○○帳戶開戶時設有密碼，中途91年
    10月8日變更一次密碼，於94年9月15日結清終止密碼設定，
    無辦理掛失等語（見本院卷第146 頁），而存摺及印章均屬
    個人金融帳戶資料，倘不慎遺失，莫不立即通知銀行辦理掛
    失，並儘快更換密碼及印鑑，確保個人權益。況且，被告庚○○自陳曾向警局報案，卻提不出任何警方受理資料，又倘
    謂被告庚○○果報警處理，豈有不向誠泰銀行辦理掛失，而
    任由他人使用該金融帳戶及印鑑之理？被告庚○○上開辯詞
    ，顯無可採之處，是被告庚○○提供上開帳戶供原告匯款之
    用，堪予認定。而被告庚○○旋於92 年3月24日及翌（即25
    ）日將原告於92年3月24日匯入200萬元，分別以存摺提領98
    5,000元及966,090元，再以提款機提款方式，將上開保險金
    提領用磬等情，此有該帳戶開戶資料、對帳單及取款憑條在
    卷可參（分見本院卷第46頁、第220頁、第222頁），另參酌
    亞東紀念醫院函業已證實庚○○診斷證明書係偽造文件，足
    見被告庚○○先按照偽造之亞東醫院診斷證明書所載傷勢，
    假扮成車禍受害者，用以取信原告保險理賠員，再要求原告
    將200萬元理賠金匯入自行掌控之誠泰銀行帳戶，旋於2日內
    提磬之所詐得之保險金等情，堪予認定。
  3.綜上，原告主張被告庚○○詐領200 萬元保險金部分，堪信
    為實，則原告本於侵權行為請求被告庚○○給付200 萬元及
    自94 年9月17日起至清償日止，按年息5%計算利息，為有理
    由，應予准許。至原告本於侵權行為或不當得利請求戊○○○連帶給付200萬元及遲延利息部分，為無理由，應予駁回
    。
八、按故意或過失，不法侵害他人之權利者，負損害賠償責任。
    民法第184條第1項前段有明文規定。本件被告己○○、庚○○以假車禍真詐財方式，故意向原告訛騙保險理賠金，致原
    告受有損害甚明，則原告本於侵權行為法則，分別請求被告
    己○○給付125萬元，被告庚○○給付200萬元，以及均自94
    年9 月17日起至清償日止，均按年息5%計算之利息，為有理
    由，應予准許。至原告逾此部分之請求，為無理由，應予駁
    回。又原告陳明願供擔保聲請宣告假執行，關於其勝訴部分
    ，核無不合，爰審定相當之擔保金額准許之；至其敗訴部分
    ，假執行之聲請失其附麗，應予駁回。
九、本件事證已臻明確，兩造其餘攻擊防禦方法，及未經援用之
    證據，經本院斟酌後，認均不足以影響本判決之結果，自無
    逐一詳予論駁之必要，併此敘明。
十、訴訟費用負擔之依據：民事訴訟法第78條、第85條第1項。
中    華    民    國    95    年    6     月    20    日
                        民事第一庭法官  傅中樂
以上正本係照原本作成。
如對本判決上訴，須於判決送達後20日內向本院提出上訴狀。
中    華    民    國    95    年    6     月    20    日
                                書記官  葉志昭


司法院資訊處製作；財團法人民間司法改革基金會備份。
